【裁判字號】    97,訴,304
【裁判日期】    971021
【裁判案由】    損害賠償
【裁判全文】
臺灣雲林地方法院民事判決               97年度訴字第304號
原      告  雲林縣政府
法定代理人  戊○○
訴訟代理人  丁○○
被      告  甲○○
被      告  丙○○
                        號
被      告  乙○○
上列當事人間請求損害賠償事件，原告提起刑事附帶民事訴訟（
97年度附民字第26號），由本院刑事庭裁定移送前來，被告乙○○、丙○○部分本院於民國97年8月19日言詞辯論終結，被告甲○○部分本院於民國97年10月7日言詞辯論終結，判決如下：
    主  文
被告應連帶給付原告新台幣三百六十八萬三千二百二十六元，及
自民國九十二年十一月十八日起至清償日止，按年息百分之五計
算之利息。
訴訟費用由被告連帶負擔。
    事實及理由
甲、程序部分:
    被告甲○○未於言詞辯論期日到場，核無民事訴訟法第386
    條各款所列之情形，爰依原告之聲請，由其一造辯論而為判
    決。
乙、兩造之主張:
一、原告方面:
（一）緣訴外人王聰源（已歿）於民國（下同）80年間即從事土
      地代書業迄今，被告甲○○則從事土地仲介業。詎被告甲○○與訴外人王聰源共同覬覦臺中縣、彰化縣及雲林縣政
      府徵收道路用地時補償被徵收人之補償金有高達數百萬元
      者，或有地主業已死亡而繼承人眾多不易辦理繼承登記迄
      未領取，或有地主因旅居國外不知土地業經徵收或未及返
      國辦理，認有機可乘，即共謀由王聰源負責偽造申領土地
      徵收補償費所需之相關戶籍謄本、繼承系統表、身分證等
      文件資料，甲○○則負責找尋年齡與實際地主相仿、經濟
      狀況不佳、智慮較為淺薄者充當人頭，出面向各該縣政府
      冒領，以朋分詐得之土地徵收補償金。
（二）訴外人王聰源遂於92年11月間，經雲林縣政府公報得知訴
      外人廖美蘭（已移居北美洲）所有之雲林縣斗六市○○段
      社口小段第153之12地號及大潭段大潭小段第49之22地號
      等二筆土地及坐落其上之建築改良物（位在斗六市○○路
      與明德路交岔路口處）前經省政府於86年1月11日以府地
      二字第142518及142519號函准雲林縣政府徵收，補償費達
      368萬餘元，經雲林縣政府以86年2月20日（86）府地權字
      第21648號及86年3月18日（86）府地權字第30415號函辦
      理斗六市都市計畫內「特六」及「特一」號道路（特六號
      道路即雲林路）工程之用地取得。廖美蘭因長期居住海外
      ，雲林縣政府無從通知其本人領取補償費，遂以公示送達
      方式刊登於雲林縣政府公報。王聰源告知甲○○上情後，
      渠等即共同基於意圖為自己不法所有及行使偽造公、私文
      書之犯意聯絡，謀議由甲○○找尋年紀與廖美蘭相仿之廖
      姓男子充當廖美蘭之胞弟出面冒領。嗣經甲○○透過具有
      犯意聯絡之被告丙○○覓得被告乙○○後，王聰源即先行
      偽造廖美蘭之彰化縣田尾鄉92年11月13日彰田鄉戶謄字第
      （甲）009362號全戶戶籍謄本、廖文通死亡記事之彰化縣
      田尾鄉92年11月13日彰田鄉戶謄字第（甲）009361號戶籍
      謄本（將廖文通偽造為廖美蘭之父）、廖美蘭之臺北市大
      安區92年11月5日北市安戶謄字第（丁）552025號除戶謄
      本等公文書（將廖美蘭偽造為業已死亡）及廖美蘭之繼承
      系統表〔為私文書，記載「廖美蘭民國25.10.6生、民國
      79.3. 10死亡、絕亡，廖順成民國24.7.5生、民國37.5.
      11死亡、絕亡，乙○○民國28.5.19生、繼承」，用以表
      示乙○○係廖美蘭、廖順成之胞弟，廖文通、廖謝對為其
      父母，而廖文通、廖謝對、廖美蘭、廖順成均已死亡，乙○○成為廖美蘭之唯一繼承人（實則廖美蘭仍然健在，且
      父母為廖新發、廖林金蓮）〕，足生損害於廖美蘭及戶政
      機關管理戶籍之正確性。此外，乙○○則於92年11月17日
      在彰化縣田尾鄉戶政事務所申請其印鑑證明。迨於92年11
      月18日，王聰源、甲○○、丙○○及乙○○即分乘二部小
      客車（王聰源搭載甲○○，丙○○搭載乙○○）自彰化縣
      員林鎮出發至雲林縣斗六市雲林縣政府，由甲○○、丙○○及乙○○持上開偽造之文書進入地政局申領（王聰源則
      於縣政府大樓外等候）。嗣乙○○於提出上開偽造之文件
      並填具權狀遺失切結書後，不知情之承辦人因此陷於錯誤
      ，以為廖美蘭確已死亡而乙○○為其唯一繼承人，遂核准
      乙○○申領廖美蘭之補償費3,683,226元（含利息），並
      填具「國庫機關專戶存款收款書」一式六聯交與乙○○持
      向土地銀行斗六分行提領。王聰源、甲○○、丙○○、乙○○等四人於取得該收款書後，隨即前往該分行，由丙○○偕同乙○○進入銀行內開設帳號為000000000000號之帳
      戶，王聰源、甲○○則在銀行外等候。嗣該分行不知情之
      承辦人即將雲林縣政府寄存在該行之土地徵收補償費3,68
      3,226元撥入乙○○帳戶，乙○○旋即提領368萬元並交與
      丙○○，由丙○○轉交在外等候之王聰源及甲○○。最後
      ，乙○○、丙○○共分得10萬元，甲○○分得5萬元，其
      餘歸王聰源所有，致生損害於雲林縣政府、土地銀行及廖
      美蘭本人。
（三）嗣訴外人廖美蘭於96年1月11日親赴雲林縣政府領取補償
      費，原告始發現遭訴外人王聰源與被告等人詐欺。訴外人
      王聰源與被告等4人顯係共同以詐術等不法手段向原告詐
      得上開徵補償款，致原告受有相當於渠等詐得款項之損害
      ，爰依民法第184條及第185條關於侵權行為法之規定，請
      求被告等人連帶賠償原告上開金額，並自詐得之日即92年
      11月18日起至清償日止，按年息百分五計算之利息等語。
      並聲明:如主文所示。
二、被告方面:
（一）被告甲○○未於言詞辯論期日到場，亦未提出任何書狀作
      何聲明或陳述。
（二）被告丙○○則以:
      被告乙○○是被告的孫婿，是被告介紹乙○○給訴外人王
      聰源認識，因為當初是王聰源代書跟被告說乙○○的姑姑
      廖美蘭的土地被徵收，有徵收款要叫乙○○去領，說乙○○的姑姑的，所以乙○○可以去領，要去公所辦理戶籍謄
      本給王聰源等語置辯。
（三）被告乙○○則以:
      是被告丙○○帶被告去的，被告不認識字，也不知道要做
      什麼事，蒲全民說要簽名蓋章，被告就蓋章。且當時被告
      生病無法走，丙○○說有錢可領，就帶被告去簽名蓋章，
      事後分得3萬元而已等語置辯。
（四）被告蒲全民及乙○○2 人並均聲明: (1)原告之訴駁回; (2)
      訴訟費用由原告負擔; (3)如受不利之判決，願供擔保請准
      免為假執行。
丙、原告與被告蒲全民及乙○○部分，兩造所不爭執之事項及主
    要爭點:
一、不爭執之事項：
（一）被告2 人因上開事件共同涉犯行使偽造公、私文書罪及詐
      欺取財罪等，業經被告2 人於刑事案件審理中認罪，並判
      處罪刑。
（二）被告2人有幫忙去領本件徵收款。
二、主要爭點:
    被告2 人對於本件詐領徵收款事件是否有故意過失，應否連
    帶負損害賠償責任？
丁、得心證之理由:
一、按因故意或過失，不法侵害他人之權利者，負損害賠償責任
    。數人共同不法侵害他人之權利者，連帶負損害賠償責任。
    民法第184 條第1 項及第185 條第1 項分別定有明文。
二、查原告主張被告3 人與訴外人王聰源等4 人，以上開共同偽
    造行使公、私文書方式，詐取原告應給付給訴外人廖美蘭之
    土地徵收補償款3,683,226 元之事實，業據被告3 人及訴外
    人王聰源在本院97年度訴字第82號刑事案件審理中認罪屬實
    ，並判處罪刑等情，為被告蒲全民及乙○○所自陳，並有本
    院上開刑事案件影印卷可按，足信無誤。且經被告等人於檢
    察官偵查中結證屬實，有渠等之證述筆錄附台灣雲林地方法
    院檢察署（下稱雲林地檢署）96年度偵字第5263號、5292號
    及96年度他字第146 號卷可佐，並有人證人廖美蘭、沈珍妃
    及吳麗霞等人在警偵訊中之證述筆錄附雲林地檢署96年度他
    字第146 號及96年度偵字第5292號卷可參，且有被告乙○○
    的印鑑證明、戶籍謄本、銀行帳戶印鑑、存款明細、權狀遺
    失切結書、偽造之廖文通、廖美蘭之除戶戶籍謄本暨繼承系
    統表、戶政事務所函、未收領補償費保管清冊、國庫機關專
    戶存款收款書、土地登記謄本、縣政府公報等附雲林地檢署
    96年度他字第146 號(一)卷，及被告乙○○94年換發之國民身
    分證、刑事警察鑑定書等附雲林地檢署96年度他字第14 6號
    (二)卷可參，足信屬實。被告蒲全民及乙○○2 人空言否認知
    情，難信屬實。被告3 人與訴外人王聰明共同以上開偽造行
    使公、私文書之方法，向原告詐領上開徵收補償款之事實，
    足以認定。
三、從而，原告本於上開侵權行為法之規定，請求被告3 人連帶
    賠償3,683,226 元，及自92年11月18日起至清償日止，按年
    息百分之五計算之利息，為有理由，應予准許。
四、結論：本件原告之訴，為有理由，依民事訴訟法第385 條第
    1 項前段、第85條第2 項，判決如主文。
中    華    民    國    97    年    10    月    21    日
                  民事第二庭    法  官  黃一馨
以上為正本，係照原本作成。
如對本判決上訴，須於判決送達後廿日內向本院提出上訴狀
中    華    民    國    97    年    10    月    21    日
                                書記官  楊麗雪


司法院資訊處製作；財團法人民間司法改革基金會備份。
